【裁判字號】    97,易,1300
【裁判日期】    971218
【裁判案由】    傷害
【裁判全文】
臺灣臺南地方法院刑事判決              97年度易字第1300號
公  訴  人  臺灣臺南地方法院檢察署檢察官
被      告  乙○○
上列被告因傷害案件，經檢察官提起公訴（97年度偵字第1739號）
，本院判決如下：
    主  文
乙○○無罪。
    理  由
一、按被告以外之人於審判外之陳述，雖不符前四條之規定，而
    經當事人於審判程序同意作為證據，法院審酌該言詞陳述或
    書面陳述作成時之情況，認為適當者，亦得為證據；當事人
    、代理人或辯護人於法院調查證據時，知有第一百五十九條
    第一項不得為證據之情形，而未於言詞辯論終結前聲明異議
    者，視為有前項之同意，刑事訴訟法第一百五十九條之五第
    一項、第二項定有明文。本件以下所引告訴人丙○○、甲○○、董湘雲於警詢、偵查中所為之供述及其他非供述證據，
    均未據檢察官、被告於辯論終結前爭執其證據能力，本院審
    酌各該供述證據之作成，均經全程錄音，有錄音帶與偵訊光
    碟附卷，上開證據均非違法蒐證取得之證據，復無證據力明
    顯過低之瑕疵，均認屬適當，並經本院於審理期日分別踐行
    勘驗、調查、辯論，依刑事訴訟法第一百五十九條之五規定
    ，自均有證據能力，合先說明。
二、公訴意旨以：被告乙○○係告訴人丙○○之前夫甲○○之朋
    友。告訴人丙○○於民國九十六年十二月四日晚上八時許，
    進入甲○○位於臺南縣永康市○○○街33號住處（所有權人
    為丙○○），見被告乙○○於廚房內，隨即持照相機朝乙○○連續拍照，引起乙○○之不悅，旋而轉身欲奪下丙○○手
    中之相機，雙方因而發生拉扯，丙○○遂躲至客廳並請友人
    周俊兆報警，員警到場處理瞭解狀況後，先請乙○○離開現
    場，待員警亦離去後，乙○○復進入屋內與甲○○共進晚餐
    ，此時，乙○○發現坐於客廳沙發上之丙○○持有手機準備
    錄音，隨即上前欲奪下丙○○之手機而未果，竟基於傷害他
    人身體之犯意，出手毆打丙○○之左臉頰，致丙○○跌倒在
    地而受有右上肢挫傷、口腔黏膜挫傷及右膝挫傷等傷害，因
    認被告乙○○涉有刑法第二百七十七條第一項傷害罪嫌等語
    。
三、按犯罪事實應依證據認定之，無證據不得認定犯罪事實；不
    能證明被告犯罪者，即應諭知無罪之判決，刑事訴訟法第一
    百五十四條第二項、第三百零一條第一項分別定有明文。次
    按告訴人之告訴，係以使被告受刑事訴追為目的，難免故予
    誇大，是其指訴是否與事實相符，仍應調查其他證據，以資
    審認，自不得僅憑告訴人之指訴遽令被告入罪。又被害人所
    述被害情形，須無瑕疵可指，且就其他方面調查又與事實相
    符，始得據為判決基礎（最高法院五十三年台上字第一三○○號判例、九十三年台上字第六○七七號、八十四年台上字
    第七二六號裁判要旨參照）。另認定不利於被告之事實，須
    依積極證據，苟積極證據不足為不利於被告事實之認定時，
    即應為有利於被告之認定，更不必有何有利之證據。認定犯
    罪事實所憑之證據，雖不以直接證據為限，間接證據亦包括
    在內，然而無論直接或間接證據，其為訴訟上之證明，須於
    通常一般之人均不致有所懷疑，而得確信為真實之程度者，
    始得據為有罪之認定，倘其證明尚未達於此一程度，而有合
    理性懷疑存在時，即不得遽為被告犯罪之認定（最高法院三
    十年台上字第八一六號判例、七十六年度臺上字第四九八六
    號判例參照）。又刑法第二百七十七條第一項之傷害罪，須
    行為人基於傷害之故意而為傷害行為，且其傷害行為與被害
    人所受傷害之結果間須具有相當因果關係為要。
四、本件公訴意旨認被告乙○○涉有上開犯行，無非以告訴人丙○○於警詢、偵查中之指訴及告訴人所提出之財團法人奇美
    醫院（以下簡稱奇美醫院）診斷證明書一紙為其主要論據。
    訊之被告固坦承於前開時、地因告訴人未經其同意對之照相
    、錄音而與告訴人發生爭執等情，惟堅決否認有何公訴意旨
    所指之傷害犯行，辯稱：在本件案發前並不認識告訴人，因
    告訴人突然進來對伊照相始與告訴人發生爭執，嗣與甲○○
    共進晚餐時，發現告訴人使用手機錄音，伊要告訴人不要錄
    音，並站起來準備動手去拿告訴人的手機，但沒有碰到告訴
    人，是告訴人驚慌站起來，走到椅子旁邊，勾到地毯的角落
    自己跌倒，且伊是慣用右手的人，伊若有出手毆打告訴人，
    何以告訴人左臉頰沒有傷等語。
五、經查：
    (一)告訴人丙○○與證人甲○○原係夫妻，渠等婚姻關係存續
      時共同居住在台南縣永康市○○○街33號（所有權人為丙○○），嗣於九十三年十一月十九日協議離婚，甲○○於
      離婚後迄今仍繼續居住於上址房屋，告訴人則遷離。告訴
      人與甲○○離婚後因子女監護權、上址房屋所有權歸屬與
      返還房屋等事件發生爭議，分別於九十六年與九十七年間
      訴請本院審理。而上址房屋雖由甲○○居住使用，丙○○
      仍持有該房屋鑰匙，得自由進出該屋。
    (二)被告與甲○○為朋友關係，九十六年十二月四日甲○○因
      糖尿病就醫使用散瞳劑，由被告搭載甲○○返回上址住處
      ，當日晚間八時許，告訴人甫進入上址廚房，對在廚房之
      被告拍照，引起被告不悅，要求告訴人交出相機，告訴人
      拒絕並閃避，二人曾發生爭執，嗣告訴人遍尋不著其所持
      有之相機、錄音筆，乃委其在屋外之友人周俊兆報警，經
      台南縣警察局永康分局大橋派出所警員董湘雲到場處理，
      確認被告身體及所攜帶的皮包內無告訴人遺失之相機、錄
      音筆後，讓被告乙○○離去。告訴人並因而對被告乙○○
      與甲○○提出侵占、搶奪等告訴，業經台灣台南地方法院
      檢察署檢察官於九十七年七月十日以罪嫌不足為不起訴處
      分。
    (三)九十六年十二月四日晚間被告再度進入台南縣永康市○○○街33號房屋與甲○○共進晚餐時，被告發現告訴人以所
      持有之手機進行錄音，二人再度發生爭執。嗣告訴人之友
      周俊兆進入上址房屋欲上二樓時，為甲○○拒絕而生爭執
      ，警員董湘雲再度前往現場處理，並在告訴人及其友人周
      俊兆離去後，警員董湘雲始離去。
    (四)告訴人於九十六年十二月四日二十一時五十五分至奇美醫
      院就診，經診斷有「右上肢挫傷、口腔黏膜挫傷、右膝挫
      傷」之身體傷害。
    (五)以上事實，業經告訴人丙○○、證人甲○○、董湘雲於警
      詢、偵查與本院審理中證述無訛，並有奇美醫院診斷證明
      書、奇美醫院檢送之告訴人病歷資料等可資佐證，且為被
      告所不爭執。
六、至告訴人雖指訴被告於九十六年十二月四日晚間八時許，在
    上址房屋內遭被告以文件夾毆打左臉頰，致其受有上揭身體
    傷害一節，已為被告否認，雖據告訴人提出奇美醫院驗傷診
    斷書與當時錄下的手機錄音為證，惟查：
    (一)告訴人於九十六年十二月十二日警詢時先是指訴「當我進
      入屋內發現我的前夫之同居人乙○○也在現場的廚房，於
      是我順手拿起相機及錄音筆對乙○○拍照並做錄音的動作
      ，但前夫甲○○及乙○○很快的就動手搶走我的相機及錄
      音筆，且乙○○用手毆打我，造成我手、腳、口腔等處受
      傷」、「（乙○○是如何毆打你？）她是徒手打我臉、手
      及腳部成傷」（見警卷第14頁）。九十七年二月二十日偵
      查中稱：「（你如何受傷？）傷勢是在廚房乙○○跟我搶
      相機時拉扯中受傷的。」，旋即改稱：「搶完相機之後，
      我就報警，警察來處理請乙○○出去後，她又進入屋內，
      說要找東西，就在客廳內與甲○○一起吃晚餐，當時我也
      在客廳內，她發現我拿出手機要錄音，乙○○又過來搶我
      的手機，因為沒有搶到，她又用手打我及推我，致我跌倒
      ，致我身體右側撞到地上」（九十七年偵字第一七三九號
      第52頁）。九十七年二月一日補充告訴理由狀則記載「因
      為告訴人是坐在沙發，被告要搶告訴人手機並不容易，所
      以被告乙○○就又要打告訴人，告訴人本能趕緊站起來想
      要離開沙發，被告利用此一時機重重打了告訴人一巴掌，
      因此造成告訴人重重的摔倒在地上」（同上偵查卷第38頁
      ）。告訴人嗣於九十七年六月三十日偵查中再指稱：「（
      你的身上是何時受傷的？）在我報警處理後，警察請她（
      指被告）出去，她再回來後，我當時坐在沙發上，她也坐
      在沙發上，她要搶我的手機，她就站起來，衝過來用文件
      夾打我的左臉，導致她的右手碰到我的左臉，我身體就跌
      倒下去受傷」、「（搶相機時你有受傷？）沒有，手上的
      傷應該是乙○○要拿走我手機時，拉扯時受傷的」（同上
      偵查卷第76頁）。則其先是指訴在廚房對被告拍照，遭被
      告徒手毆打臉、手、腳等處成傷，嗣則改稱是在警員第一
      次前來之後，在客廳沙發以手機錄音時，遭被告以手打、
      推，致其跌倒受傷，嗣又稱被告以文件夾毆打其左臉，致
      其跌倒受傷，其就受傷時、地與如何受傷情節，前後指訴
      明顯不符。雖告訴人於審理時證稱：被告以文件夾毆打伊
      後，伊又報警，且在警員第二次到場時有說被打傷等語，
      然經對照證人即警員董湘雲證述：「丙○○當時（指警員
      第一次到場）向我陳述說，甲○○與乙○○他們兩人拿她
      的錄音筆及相機並陳述乙○○有毆打丙○○」、「（你第
      二次前往現場時，丙○○有沒有說又遭乙○○毆打？）我
      第一次去時，丙○○有陳述，第二次沒有說」（同上偵查
      卷第55、56頁）、「印象中我第一次進去丙○○就有說乙○○傷害她」（本院卷第78頁），參以證人甲○○證述：
      「我與丙○○在客廳談協議書的事情時，周俊兆要上二樓
      ，我阻止他，並報警，警察又再來」等語（本院卷第41頁
      ），是告訴人所述其第二次報警及在警員第二次到場時有
      告以被打傷之事實顯與證人董湘雲、甲○○上開證述不符
      。且告訴人既在警員第一次到場時即有指陳遭被告毆打成
      傷，所指陳之傷害事實應係在廚房因照相引起之爭執，而
      在警員第一次處理完畢離去後，被告再度進入上址房屋，
      倘告訴人是在被告與甲○○在客廳共進晚餐時，因被告不
      滿告訴人以手機錄音而毆打被告成傷，在警員第二次到場
      處理時，被告對警員豈會無隻字片語提及遭被告毆打成傷
      之理？益徵告訴人指訴被告傷害之時、地與情節，已有前
      後不符之明顯瑕疵。
    (二)告訴人雖提出其遭被告毆打時以手機錄下之錄音譯文以為
      佐證，經勘驗該錄音譯文，被告與告訴人對於該錄音譯文
      確為告訴人以手機錄音時雙方之對話，並未爭執，且有本
      院勘驗筆錄附卷可稽，而依勘驗錄音，雖約略可聽見拉扯
      聲，然依雙方對話：丙○○：「妳在給我搶喔」、乙○○
      ：「是妳搶我啊」、丙○○：「妳抓我喔」、乙○○：「
      我抓妳幹嘛」、丙○○：「妳抓我的手機喔」（錄音結束
      ）等情，並無以物品毆打身體的聲音或徒手重重打巴掌的
      聲音，而所述「抓」、「搶」等語，顯係各說各話，充其
      量只能證明雙方有爭執，不足以證明被告有毆打或以文件
      夾毆打告訴人之事實，尚難據為不利於被告之認定。
    (三)在場證人甲○○於偵查及本院審理中證述：「乙○○沒有
      用手打丙○○的臉」（偵查卷第76頁）、於本院審理中證
      述：「乙○○先進來煮飯給我吃，丙○○後面進來廚房，
      這是她們兩人第一次見面，丙○○就拿手機照乙○○，引
      起乙○○的不悅，要求丙○○把底片抽出來，因而引起爭
      吵，我在客廳看電視，對她們說有事慢慢講，不要吵，當
      時丙○○有拿要跟我談監護權與房屋事件的透明塑膠文件
      夾打乙○○，乙○○要丙○○將底片抽出來，當時兩人有
      拉扯，但沒有人跌倒，也沒有人受傷」等語，證人甲○○
      並未證述告訴人在廚房對被告照相時，被告有何毆打告訴
      人成傷之行為。另甲○○雖證稱告訴人在兩人在客廳爭吵
      時跌倒，然由其所述：「但我不清楚丙○○是如何跌倒」
      、「我確定她在客廳時有拿手機或錄音筆要錄音，當時丙○○還沒有跟我談到監護權與房屋的事情，我當時在看電
      視，我聽到她們在大小聲爭吵，我轉頭時丙○○已經跌倒
      在地上，我不清楚她是如何跌倒的」等語（以上均見本院
      卷第40頁），亦難據為不利於被告之判斷。
    (四)告訴人雖提出奇美醫院診斷證明書，指訴其中「口腔黏膜
      挫傷」係被告以文件夾毆打其左臉，牙齒咬到口腔造成的
      ，因為嘴角有流血，另「右上肢挫傷」、「右膝挫傷」係
      遭毆打後跌倒在地上，右手、右腳都有碰到地上所致，並
      稱伊到醫院檢查時，醫生說伊的兩邊嘴角都有流血等語（
      本院卷第37、38頁），然參照卷附奇美醫院九十七年九月
      二十二日奇醫字第五○四九號函檢附之告訴人病歷，告訴
      人到院時間為九十六年十二月四日二十一時五十五分，顯
      然距離案發時不久，其急診檢傷記錄「傷病別」欄記載「
      非外傷」，另記載「右手拉傷疼痛」，就口腔內傷害部分
      ，檢傷註記「無傷口之軟組織傷害」，急診護理記錄單記
      載「訴與他人發生口角被打導致左臉頰疼痛及右手臂拉傷
      疼痛，身評（體）、右手臂疼痛無外傷，左臉頰口腔內微
      破皮傷口」（本院卷第9、13、18頁），並無告訴人所述
      嘴角流血之傷勢。按告訴人既在事發不久即就診驗傷，不
      論被告是徒手或以文件夾毆打告訴人左臉頰致告訴人口腔
      內側受傷，依常情，應會在左臉頰造成明顯如紅腫或瘀傷
      等外表可見之傷痕，然觀之全部病歷資料，並無左臉頰傷
      害之記錄。又證人董湘雲既前後二次到場處理告訴人與被
      告之爭議，經詢問其第一次到場所見時，其證述：「我到
      場時，她（指告訴人）一直喊救命，但我沒有看到他們有
      什麼爭吵或打架，我在門外就看到丙○○在裡面蹦蹦跳跳
      ．．．」、「依我當時目視所及，並沒有看到丙○○身上
      有外傷，且行動都正常」（本院卷第77頁），再經詢問其
      第二次到場所見，證人董湘雲證述：「依我目視所及看不
      到丙○○有傷」「（當時丙○○行動有正常嗎？）依我看
      是正常」、「（有沒有看起來受傷疼痛的樣子？）依我看
      沒有」等語（本院卷第79頁），則倘依告訴人所述，其遭
      被告毆打左臉頰受傷，嘴角有流血，以警員董湘雲所述到
      場處理時曾試圖調解雙方爭議達三、四十分鐘之久，應不
      致於未見到告訴人左臉頰外傷及嘴角流血，則診斷證明書
      所載告訴人所受「口腔黏膜挫傷」是否確係遭被告徒手或
      以文件夾毆打之外力所致，實非無疑義。又告訴人縱有跌
      倒導致右上肢與右膝挫傷，是否係因遭被告毆打其左臉頰
      之故，亦難以釋疑。
    (五)綜上，告訴人雖提出診斷證明書，指訴遭被告毆打成傷，
      然而告訴人與甲○○離婚後因子女監護權、房屋產權與返
      還房屋之爭議纏訟，被告為甲○○交往中之女友，已據甲○○陳述在卷，顯然告訴人與被告間已有心結，且告訴人
      甫見被告，即以所持相機、錄音筆任意對被告照相、錄音
      ，復在被告與甲○○共進晚餐時，以手機任意錄音，被告
      與之爭執、口角，非無緣由。其次，告訴人之指訴，係以
      使被告判罪處刑為目的，難免作不利於被告之陳述，本件
      告訴人所述，既有前述瑕疵，所提出診斷證明書之傷害是
      否確係遭被告毆打其左臉頰所造成，亦非無疑義，在無進
      一步補強證據下，僅據告訴人指訴及被告有與之口角爭執
      之事實，即認被告有毆打告訴人之傷害犯行，尚嫌率斷。
七、末按對於現在不法之侵害而出於防衛自己或他人權利之行為
    ，不罰，但防衛行為過當者，得減輕或免除其刑。刑法第二
    十三條定有明文。本件依告訴人指訴：被告發現伊以手機錄
    音，即起身要搶手機，沒有搶到，伊就站起來到沙發椅旁邊
    ，遭被告持桌上的文件夾毆打其左臉頰，伊因而跌倒等語，
    經對照被告供述：「我只要告訴人不要再錄音，我有站起來
    說如果她在錄我的音，我要把手機關掉。」、「我有準備要
    動手去拿告訴人的手機，但是我沒有碰到告訴人，告訴人就
    很驚慌的站起來，走到椅子旁邊，告訴人勾到地毯的角落，
    自己跌倒，我看她跌倒我也不理她。」等語（本院卷第87頁
    ），告訴人就所指訴被告以文件夾毆打成傷一節，是否真實
    可採，已有疑義，此部分事實要屬不能證明，業如前述。而
    無故以錄音、照相、錄影或電磁紀錄竊錄他人非公開之活動
    、言論、談話或身體隱私部位者，為刑法第三百十五條之一
    第二款明定處罰之行為，告訴人未經被告同意，在被告與甲○○共進晚餐時，任意以所持有手機對被告錄音，嗣為被告
    所發現之事實，為告訴人所是認，則姑不論告訴人擅自錄音
    之行為是否構成刑法第三百十五條之一第二款之妨害秘密罪
    ，仍屬侵害被告隱私之行為，而隱私權既屬民法第一百九十
    五條第一項所保護之權利，對之實施侵害者，自屬不法侵害
    之行為。被告不同意告訴人錄音，起身欲取得告訴人手機關
    閉錄音，要係出於為防衛自己權利所採取之有效且未逾越必
    要範圍之防衛行為，縱認其主觀上非無可能預見告訴人為閃
    避有可能因此而跌倒受傷，依刑法第二十三條前段之規定，
    仍屬不罰，附此說明。
八、綜上所陳，告訴人因子女監護、房屋財產權與被告男友甲○○爭訟中，彼此非無心結，告訴人指訴受傷時、地與如何受
    傷之情節，既有前後不符之明顯瑕疵，所述遭被告徒手或以
    文件夾毆打其左臉頰造成口腔黏膜挫傷一節，亦有不合理之
    處，且與證人甲○○、董湘雲證述情節有異，尚無法使本院
    得被告確有告訴人指訴傷害犯行之心證。又縱認被告欲取得
    告訴人手機時，對於告訴人有可能為閃避而跌倒受傷之結果
    ，非無預見可能，然既是告訴人擅以手機錄音不法侵害被告
    隱私權在先，被告為阻止告訴人錄音而起身欲取得手機予以
    關閉，要屬防衛自己權利所採取之有效且未逾越必要程度之
    正當防衛而不罰。此外，復查無其他積極證據足資證明被告
    確有告訴人指訴之傷害犯行，被告犯罪既屬不能證明，自應
    為無罪之諭知。
據上論斷，應依刑事訴訟法第三百零一條第一項，判決如主文。
本案經檢察官李駿逸到庭執行職務。
中    華    民    國    97    年    12    月    18    日
                  刑事第四庭    法  官  林逸梅
以上正本證明與原本無異。
如不服本判決應於收受本判決後10日內向本院提出上訴書狀，並
應敘述具體理由。其未敘述上訴理由者，應於上訴期間屆滿後20
日內向本院補提理由書狀（均須按他造當事人之人數附繕本）「
切勿逕送上級法院」。
                                書記官  郭純瑜
中    華    民    國    97    年    12    月    18    日


司法院資訊處製作；財團法人民間司法改革基金會備份。
